【裁判字號】    94,重訴,38
【裁判日期】    951130
【裁判案由】    拆屋還地等
【裁判全文】
臺灣宜蘭地方法院民事判決              94年度重訴字第38號
原      告  甲○○○
            戊○○
共      同
訴訟代理人  高瑩律師
複  代理人  庚○○
被      告  丁○○
訴訟代理人  李秋銘律師
複  代理人  黃金亮律師
被      告  乙○○○○○○○○.
            己○○
上列當事人間請求拆屋還地等事件，本院於95年11月14日言詞辯
論終結，判決如下：
    主  文
被告丁○○應將坐落宜蘭縣羅東鎮○○段七五四地號土地上，如
羅東地政事務所九十四年九月三十日複丈成果圖所示A 部分房屋
（面積0.073375公頃）、B部分庭院（面積0.072417公頃）、C及
D部分水泥柱（面積各0.000015公頃）、H部分鐵皮屋（面積0.00
2929公頃），及同段七四三地號土地上，如羅東地政事務所九十
四年九月三十日複丈成果圖所示E部分水泥柱（面積0.000015 公
頃）、F部分鐵架招牌（面積0.000009公頃）、I部分鐵皮屋（面
積0.009773公頃）拆除並遷空，將上開土地返還原告及所有共有
人。
被告乙○○○○○○○○應自第一項所示A部分房屋、B部分庭院
遷出，並將上開建物坐落之土地返還原告及所有共有人。
被告己○○應自第一項所示H及I部分鐵皮屋遷出，並將上開建物
坐落之土地返還原告及所有共有人。
被告丁○○應自民國九十三年七月三十一日起至履行第一項拆屋
還地義務之日止，按月給付原告各新台幣伍仟肆佰伍拾陸元。
原告其餘之訴駁回。
訴訟費用由被告丁○○負擔十分之八，被告乙○○○○○○○○
及被告己○○各負擔二十分之一，餘由原告負擔。
本判決於原告以新台幣元佰柒拾萬元為被告丁○○、以新台
幣佰肆拾肆萬元為被告乙○○○○○○○○供擔保後，各得對
該等被告假執行。但如被告丁○○以新台幣壹仟壹佰壹拾捌萬伍
仟玖佰貳拾肆元、被告乙○○○○○○○○以新台幣壹仟零拾
壹萬伍仟零柒拾陸元各為原告供擔保後，各得免為假執行。
原告其餘假執行之聲請駁回。
    事  實  及  理  由
甲、程序方面：
    本件被告乙○○○○○○○○及被告己○○經合法通知，未
    於言詞辯論期日到場，核無民事訴訟法第386 條所列各款情
    形，爰依原告之聲請，由其一造辯論而為判決。
乙、實體方面：
一、原告起訴意旨：
(一)、緣坐落宜蘭縣羅東鎮○○段754及742地號土地（下稱系爭土
    地），原為訴外人林江阿菊所有，林江阿菊於民國86年6月3
    日死亡，系爭土地則由其繼承人即原告與其他繼承人包括被
    告丁○○及訴外人林萬煌、丙○○繼承，故系爭土地係為兩
    造及訴外人林萬煌、丙○○公同共有；嗣並經共有人持鈞院
    92年度重訴字第28號確定判決向地政機關申請為分別共有（
    應有部分各1/5）在案。
(二)、詎被告丁○○擅自未經其他共有人同意即將系爭土地據為己
    有，並在754 地號土地上私自興建如附圖羅東地政事務所94
    年9月30日複丈成果圖所示A部分房屋（面積0.073375公頃 ）
    、B部分庭院（面積0.072417公頃）、C及D部分水泥柱（ 面
    積各0.000015 公頃）、H部分鐵皮屋（面積0.002929公 頃）
    ，及同段743地號土地上，如羅東地政事務所94年9月30日複
    丈成果圖所示E部分水泥柱（面積0.000015公頃）、F部分鐵
    架招牌（面積0.000009公頃）及I部分鐵皮屋（面積0.00977
    3公頃）。更未經其他共有人同意，而將其上如附圖複丈成
    果圖所示A部分房屋、B部分庭院出租予被告乙○○○○○○○○、H及I部分鐵皮屋鐵皮屋則出租予被告己○○，已損及
    系爭土地其餘共有人即原告等人之權益。因被告丁○○興建
    上開建物均未經過其餘共有人同意，已屬無權占有；而被告
    丁○○將A部分房屋、B部分庭院出租予被告乙○○○○○○○○及將H及I部分鐵皮屋出租予被告己○○之行為，均未經
    其餘共有人同意，對於其餘共有人均為無效，被告丁○○所
    為乃無權處分行為，被告乙○○○○○○○○及被告己○○
    占有該等建物所坐落之土地亦屬無權占有。爰本於所有權之
    作用，依據民法第767 條之規定，請求被告丁○○將上開建
    物拆除，將土地返還原告及其餘共有人，併請求直接占有人
    即被告乙○○○○○○○○及己○○將所占有之土地返還原
    告及其餘共有人。
(三)、再查，被告丁○○自88年7月1日起，未經全體土地共有人之
    同意，違法將系爭土地出租予他人使用，繼續收受系爭土地
    之租金多年，使原告等受有相當於租金之損害，被告丁○○
    則受有不當得利。爰依民法第179條及第181條之規定，請求
    被告丁○○返還其所受利益。至於不當得利之計算方式，以
    每月租金每坪100元計，原告2人對系爭土地之應有部分共為
    2/5，故每月應為43,666元。
(四)、爰為訴之聲明：
(1)、被告丁○○應將坐落宜蘭縣羅東鎮○○段754 地號土地上，
    如羅東地政事務所94年9月30日複丈成果圖所示A部分房屋（
    面積0.073375公頃）、B部分庭院（面積0.07241 7公頃）、
    C 及D部分水泥柱（面積各0.000015公頃）、H部分鐵皮屋（
    面積0. 002929公頃），及同段743地號土地上，如羅東地政
    事務所94年9月30日複丈成果圖所示E部分水泥柱（面積0.00
    0015公頃）、F部分鐵架招牌（面積0.000009公頃）、I部分
    鐵皮屋（面積0.009773公頃）拆除並遷空，將上開土地返還
    原告及所有共有人。
(2)、被告乙○○○○○○○○應自第一項所示A部分房屋、B部分
    庭院遷出，並將上開建物坐落之土地返還原告及所有共有人
    。
(3)、被告己○○應自第一項所示H及I部分鐵皮屋鐵皮屋遷出，並
    將上開建物坐落之土地返還原告及所有共有人。
(4)、願供擔保，請准宣告假執行。
二、被告丁○○答辯意旨：
(一)、坐落宜蘭縣羅東鎮○○段750、754、743 地號原為兩造之母
    即訴外人林江阿菊所有，林江阿菊於69年10月5 日與其子女
    即被告丁○○、訴外人林萬煌、丙○○及原告甲○○○等人
    簽立鬮分合約書，將其中前開三筆土地分歸丁○○、林萬煌
    及丙○○3人取得，其應有部分各1/3。其後因林萬煌積欠他
    人債務累及林江阿菊，至上開土地遭查封拍賣，丙○○為此
    乃於83年8月13日與林萬煌之債權人達成和解，並支付5,099
    ,250 元予林萬煌之債權人，事後林萬煌於分產時，則將前
    開土地之1/3權利讓歸丙○○所有。其後於84年6月13日，被
    告丁○○給付5,099,250 元予丙○○，丙○○則將上開自林
    萬煌受讓之 1/3之土地權利讓與被告丁○○，此均有鬮分合
    約書及協議書可證。故對系爭土地，被告丁○○有 2/3權利
    ，丙○○則有 1/3權利，被告丁○○占有系爭土地興建建物
    ，係基於原所有權人林江阿菊所簽訂之前開鬮分合約書及與
    丙○○所書立之協議書，並非無法律上權源。
(二)、再者，訴外人林江阿菊為同意被告丁○○在系爭土地上建造
    建物，曾就754 地號土地書具土地使用同意書供被告丁○○
    申請建照及使用執照，此亦據證人丙○○到場證述屬實。原
    告為林江阿菊之繼承人，應概括繼受林江阿菊之一切權利義
    務，故原告仍應受林江阿菊與被告丁○○間使用借貸關係之
    拘束，被告丁○○自得占有使用系爭土地。本件被告丁○○
    占有系爭土地係用以營造建物使用，自應以基地上之建物不
    堪使用時方屬使用目的完畢，惟系爭土地上之建物仍屬完整
    足堪使用，顯然被告之使用目的尚未完畢，原告請求拆屋還
    地即非有理。又原告主張已對被告為終止使用借貸關係之意
    思表示，被告否認之，況如欲終止使用借貸關係，應由全體
    共有人向被告為終止之意思表示，就此事實原告並未舉證證
    明，顯見其主張並無理由。
(三)、綜前所述，被告丁○○在系爭土地上興建建物，並非無合法
    占有使用權源，原告請求被告丁○○拆屋還地，已無理由，
    則其請求返還不當得利，亦無依據。
(四)、爰為答辯聲明：(1)請求駁回原告之訴及假執行之聲請；(2)如
    受不利判決願供擔保請准宣告免為假執行。
三、被告李從明未於最後言詞辯論期日到場，據其之前到場及具
    狀所為答辯意旨：
(一)、系爭土地上興建建物，原為被告丁○○與林江阿菊開設幼稚
    園，後轉讓訴外人何順益，被告是於89年間由何順益處受讓
    租約。當時被告丁○○有出示林江阿菊之所有權狀，訴外人
    即丁○○之表哥藍國殷及表嫂藍林金英說，林江阿菊生前有
    交待系爭土地由丁○○、丙○○及林萬煌繼承。故被告在租
    賃前並不知道林江阿菊還有其他繼承人。
(二)、被告經營幼稚園教育事業，深知對園區房地之租不可馬虎，
    若生糾紛將影響幼兒甚劇，故在被告多方查證後始與丁○○
    簽約，亦經丙○○同意，林萬煌則因渠未在國內而未連絡上
    。租賃期間被告並均按時繳租。又因丁○○等人乃因繼承而
    取得建物之所有權，丁○○等人與被告間原租賃關係，應依
    繼承之法則，受民法第425條移轉不破租賃規定之拘束。故
    原告請求被告遷讓房屋，並無理由。
(三)、爰為答辯聲明：(1)請求駁回原告之訴；(2)如受不利判決，願
    供擔保請准宣告免為假執行。
四、被告己○○經通知未到場辯論，亦未提出書狀為任何答辯或
    陳述。
五、法院之判斷：
(一)、本件原告主張系爭土地原為訴外人林江阿菊所有，於林江阿
    菊死亡後，由原告與被告丁○○及訴外人林萬煌、丙○○共
    同繼承為公同共有，嗣並依本院92年度重訴字第28號判決予
    以登記為分別共有，各共有人應有部分為 1/5，及其上有被
    告丁○○所建如附圖所示之A部分房屋、B部分庭院、C及D部
    分水泥柱、H部分鐵皮屋（以上坐落於754 地號土地），E部
    分水泥柱、F部分鐵架招牌及I部分鐵皮屋等地上物，其中 A
    部分房屋、B部分庭院出租予被告乙○○○○○○○○、H及
    I 部分鐵皮屋則出租予被告己○○等情，業據原告提出土地
    登記謄本為證，並經本院至現場履勘並囑託宜蘭縣羅東地政
    事務所測量人員現場勘測，製成如附圖所示之複丈成果圖可
    稽。被告丁○○雖就土地應有部分抗辯依訴外人林江阿菊與
    林萬煌、丙○○、伊及原告甲○○○所書立之鬮分契約書所
    載，及其後丙○○將自林萬煌所受讓之部分讓與伊，故伊應
    有部分為2/3云云，惟該項爭點已於本院92年度重訴字第28
    號分割共有物（應為分割遺產）事件中列為重要爭點，並經
    判決確定應為原告、被告丁○○及訴外人林萬煌、丙○○各
    有應有部分 1/5，則被告丁○○自不得於本件再事爭執。是
    原告主張上開事實，均堪認定為真實。
(二)、本件首應認定者，為被告丁○○在系爭土地上興建上開建物
    ，是否係經原所有權人林江阿菊同意，而基於使用借貸關係
    占有使用系爭土地。經查：
１、被告丁○○抗辯林江阿菊曾立具土地使用同意書，同意伊使
    用系爭土地中754 地號土地興建建物，並提出土地使用同意
    書1件為證（見卷第95 頁）。原告則否認該土地使用同意書
    之真正，並提出林江阿菊之印鑑證明1 件為證。經本院核對
    兩造所提出之土地使用同意書及印鑑證明上林江阿菊之印文
    ，其中「江」字明顯不同。另以證人丙○○到庭所證：「（
    法官提示土地使用同意書問：其上林江阿菊之印鑑是否看過
    ？該文書是誰製作？）印鑑好像看過，但我母親不識字，不
    會寫。」、「（原告訴訟代理人提示陳報狀之印鑑證明問：
    證人印象中是這個印鑑證明還是土地使用同意書之印鑑證明
    比較像其母的印鑑？）該印鑑應該是真的，我母親只有一顆
    印鑑，這顆印章都是她自己保管的，不隨便使用。另外還有
    蓋領掛號信件所用的便章，至於有幾顆便章我已經忘記了。
    」等語。則被告丁○○所提出之土地使用同意書，是否確為
    林江阿菊用印，已屬有疑，尚難遽認該土地使用同意書為真
    正。
２、惟據證人丙○○到庭證稱：「（系爭土地）原是我母親林江
    阿菊所有，....  至於後來蓋了幼稚園是因為我母親與丁○○兩人商量後蓋的，我也知道這件事情。」、「（法官問：
    林江阿菊有無說要將該系爭土地提供給丁○○使用？）沒有
    正式說，是我母親、丁○○商量的，而這件事情我們也知情
    。」、「（法官問：幼稚園後方之鐵皮屋（指被告己○○租
    用部分）為何人所蓋？）那是因為先前幼稚園前面有人要蓋
    房子，丁○○將原來蓋在上面的鐵皮屋移置到幼稚園後面。
    這件事情我母親也知悉，丁○○如果要使用就給他使用。」
    等語，已確證林江阿菊同意被告使用系爭土地興建地上物之
    事實，故被告丁○○所為乃基於使用借貸之法律關係占有系
    爭土地並在其上興建建物之抗辯，核應屬實，應可採信。
３、按繼承人自繼承開始時，除本法另有規定外，承受被繼承人
    財產上之一切權利、義務。民法第1148條定有明文。本件系
    爭土地原所有權人林江阿菊與被告丁○○間既就系爭土地有
    使用借貸之關係，原告於林江阿菊死亡後，自應繼受此一使
    用借貸關係。而原告雖稱已對被告丁○○為終止使用借貸關
    係之意思表示，然並未提出證據以實其說，原告自不得以此
    為由請求被告丁○○拆屋還地。
(三)、次按借用人應於契約所定期限屆滿時，返還借用物；未定期
    限者，應於依借貸之目的使用完畢時返還之。民法第470 條
    第1 項定有明文。是再應認定者，為被告丁○○就系爭土地
    之使用借貸關係，是否已因使用目的完畢，而應對其餘共有
    人負返還義務。經查，本件林江阿菊同意提供系爭土地予被
    告丁○○興建建物使用，自係以所建建物連同所坐落之土地
    供被告丁○○合法使用收益為目的，然於林江阿菊死亡後，
    系爭土地業經本院92年度重訴字第28號判決以變價分割方式
    分割確定，而系爭土地之所有共有人包括原告及被告丁○○
    在內，均同意以此方式分割系爭土地，則被告丁○○所建建
    物，則其後因系爭土地經變價分割，土地所有權人變更為他
    人，被告丁○○將無法將其上建物與所坐落之土地併為利用
    ，故應認自本院92年度重訴字第28號判決確定之日（依該事
    件卷內確定證明書所載為93年7 月30日）之翌日起，被告丁○○就系爭土地之使用目的已然完畢，揆諸前揭法條規定，
    被告丁○○即應將借用物即系爭土地返還其餘共有人。故原
    告依此主張被告丁○○應拆屋還地，為有理由，應予准許，
    爰判決如主文第1項所載。
(四)、再查，系爭土地上如附圖所示A部分房屋、B部分庭院係由被
    告丁○○出租予被告乙○○○○○○○○、H及I部分鐵皮屋
    鐵皮屋則由被告丁○○出租予被告己○○，為兩造所不爭執
    。被告丁○○應將系爭土地上包括如附圖所示A、B、H、I部
    分建物拆除，將土地返還所有共有人，已如前述，則占有該
    等部分之被告乙○○○○○○○○及被告己○○，自應自該
    等建物所坐落之土地遷讓。被告即乙○○○○○○○○雖抗
    辯稱本件有民法第 425條買賣不破租賃規定之適用，然渠與
    被告丁○○間租賃標的之所有權並未有變更，亦即土地為原
    告等5人共有，建物為被告丁○○所有，自無民法第425條之
    適用可言。故原告請求被告乙○○○○○○○○及己○○自
    系爭土地遷讓，為有理由，應予准許，爰判決如主文第2、3
    項。
(五)、按各共有人按其應有部分，對於共有物之全部雖有使用收益
    之權。惟共有人對共有物之特定部分使用收益，仍須徵得他
    共有人全體之同意，非謂共有人得對共有物之全部或任何一
    部有自由使用收益之權利。如共有人不顧他共有人之利益，
    而就共有物之全部或一部任意使用收益，即屬侵害他共有人
    之權利。最高法院62年台上字第1803號判例著有明文。又無
    權占有他人土地，可能獲得相當於租金之利益為社會通常之
    觀念，亦有同院61年台上字第1695號判例意旨可參。又按無
    法律上之原因而受利益，致他人受損害者，應返還其利益。
    民法第179 條定有明文。本件被告丁○○自使用目的完畢即
    93年7 月31日以後，即應將占有之特定部分土地返還所有共
    有人，否則即為無權占有，目應依前揭判例說明，對其他共
    有人負返還不當得利之義務。是再應審認者，為被告丁○○
    應返還原告之不當得利應為若干。經查：
１、按城市地方房屋之租金，以不超過土地及其建築物申報總價
    年息10%為限。土地法第97條第1項定有明文。本件被告丁○○所興建之上開地上物，占有754地號土地部分面積為1487.
     51平方公尺，占有743地號部分面積為97.97 平方公尺。而
    系爭土地距離羅東鎮後火車站約500 公尺，目前商業行為尚
    未完全發展，但經地政人員告知已列入都市計劃通盤檢討區
    域，目前編定為文教區，附近已有部分公寓大廈新建完成，
    對外交通是以該鎮○○路連接羅東環鎮○路○○○路），交
    通甚為便捷。本院審酌上情，認系爭土地相當於租金之不當
    得利，應以土地申報現值8%計算。而自93年1月起754地號土
    地申報現值為每平方公尺2,590.1元，743地號土地則為每平
    方公尺2,442 元。依此計算被告丁○○應按月各給付原告之
    相當於租金之不當得利為：
    754地號土地部分：1487.51×2590.1×8%×1/5×1/12＝513
    743地號土地部分：97.97×2442×8%×1/5×1/12＝319元合
２、故綜上所述，被告丁○○自93年7 月31日起至履行判決主文
    第1 項所示拆屋還地之義務日止，應按月返還原告之不當得
    利，為各5,456 元。原告此範圍內之請求，應予准許，逾此
    範圍之請求，為無理由，應予駁回。
六、原告及被告丁○○、乙○○○○○○○○均陳明願供擔保，
    聲請宣告假執行或免為假執行宣告，經核於原告勝訴部分均
    無不合，爰酌定相當擔保金額准許之。至原告敗訴部分，假
    執行之聲請已失所依附，應併駁回之。
七、本件事證已臻明確，兩造其餘主張陳述及攻擊防禦方法，經
    審酌後認與結論均不生影響，爰不一一論列，附此敘明。
八、結論：原告之訴為一部有理由，一部無理由，依民事訴訟法
    第385條第1項前段、第79條、第390條第2項、第392條第2項
    判決如主文。
中    華    民    國    95    年    11    月    30    日
                  臺灣宜蘭地方法院民事庭
                      法  官  張軒豪
正本與原本無異。
如不服本判決應於判決送達後20日內提出上訴狀（須附繕本）。
中    華    民    國    95    年    12    月     1    日
                      書記官  詹玉惠


司法院資訊處製作；財團法人民間司法改革基金會備份。
